ACORDAO-COMPLETO-2488123

ACÓRDÃO 10253/2021 ATA 26/2021 - PRIMEIRA CÂMARA

VISTOS, relatados e discutidos estes autos que tratam de embargos de declaração opostos pelo Sr. Armando Esteves Rodrigues da Cunha e pela Fundação Uberlândia Turismo e Eventos em face do Acórdão 8.584/2021-TCU-1ªCâmara;
ACORDAM os Ministros do Tribunal de Contas da União, reunidos em Sessão de 1ª Câmara, ante as razões expostas pelo Relator, em:
9.1. conhecer, com fulcro no art. 34, § 1º, da Lei 8.443/1992, os embargos de declaração opostos pelo Sr. Armando Esteves Rodrigues da Cunha e pela Fundação Uberlândia Turismo e Eventos, para, no mérito, rejeitá-los; e
9.2 dar ciência desta deliberação aos recorrentes.

Embargos de declaração opostos por entidade privada e seu dirigente em face de deliberação que julgou suas contas irregulares, condenou-os em débito e aplicou-lhes multa, em virtude de irregularidades na execução de convênio celebrado com o Ministério do Turismo.

Primeira Câmara

Fundação Uberlândia Turismo e Eventos/MG.

3. Recorrentes: Armando Esteves Rodrigues da Cunha (XXX.603.266-XX) e Fundação Uberlândia Turismo e Eventos (03.908.683/0001-78).

13.1. Ministros presentes: Walton Alencar Rodrigues (Presidente), Benjamin Zymler, Vital do Rêgo (Relator) e Jorge Oliveira.
13.2. Ministros-Substitutos presentes: Augusto Sherman Cavalcanti e Weder de Oliveira.

VITAL DO RÊGO

Ministro Vital do Rêgo.

Trata-se de embargos de declaração opostos pelo Sr. Armando Esteves Rodrigues da Cunha e pela Fundação Uberlândia Turismo e Eventos, em face do Acórdão 8.584/2021-TCU-1ªCâmara, por meio do qual este Tribunal decidiu, in verbis:
9.1. julgar irregulares as contas da Fundação Uberlândia Turismo e Eventos (03.908.683/0001-78) e de seu então presidente, Sr. Armando Esteves Rodrigues da Cunha (XXX.603.266-XX) , com fundamento nos arts. 1º, inciso I, 16, inciso III, alínea "c", da Lei 8.443/1992 e com arts. 1º, inciso I, 209, inciso III, do Regimento Interno do TCU;
9.2. condenar solidariamente os responsáveis identificados no subitem anterior, com fundamento no art. 19, caput, da Lei 8.443/1992, c/c o art. 210 do Regimento Interno do TCU, ao pagamento de R$ 240.000,00 (duzentos e quarenta mil reais) , com a fixação do prazo de 15 (quinze) dias, a contar da notificação, para comprovar, perante o Tribunal (art. 23, inciso III, alínea "a", da Lei 8.443/1992, c/c art. 214, inciso III, alínea "a", do Regimento Interno) , o recolhimento da dívida aos cofres do Tesouro Nacional, atualizada monetariamente e acrescida dos juros de mora, calculados a partir de 13/5/2009, até a data do recolhimento, na forma prevista na legislação em vigor;
9.3. aplicar à Fundação Uberlândia Turismo e Eventos (03.908.683/0001-78) e ao Sr. Armando Esteves Rodrigues da Cunha (XXX.603.266-XX) , a multa prevista no art. 57 da Lei 8.443/1992 c/c o art. 267 do Regimento Interno, no valor individual de R$ 30.000,00 (trinta mil reais) , com a fixação do prazo de 15 (quinze) dias, a contar das notificações, para comprovar, perante o Tribunal (art. 214, inciso III, alínea "a", do Regimento Interno) , o recolhimento das dívidas aos cofres do Tesouro Nacional, atualizadas monetariamente desde a data deste acórdão até a do efetivo recolhimento, se forem pagas após o vencimento, na forma da legislação em vigor; (...) 
Segundo os embargantes, a decisão carece de esclarecimentos e complementos, nos seguintes termos:
2.Com relação às prescrições, o r. acórdão manifestou-se apenas com relação à prescrição ressarcitória e a punitiva, afastando, no primeiro caso, a aplicação da jurisprudência do STF mantendo entendimento contido do Art. 37, § 5º da CF e Súmula TCU 282 e; quanto à prescrição punitiva, com supedâneo no Acórdão 1.441/2016- TCU, entendeu que se não transcorrido dez anos, não haveria óbice para à aplicação de sanções, tudo conforme itens 27, 28 e 29 (abaixo) . 
 (...) 
 2.1. Neste ponto, todavia, o r. Acórdão, deixou de manifestar-se acerca da prescrição intercorrente, em especial, a disciplinada no Artigo 1º § 1º da Lei 9873/99 e objeto do item 2.5 das Alegações de defesa: 
2.5. DA PRESCRIÇÃO INTERCORRENTE POR INÉRCIA E DA PRESCRIÇÃO DA PRETENSÃO PUNITIVA PELA ADMINISTRAÇÃO PÚBLICA FEDERAL 
2.5.1. Considerando o disposto no parágrafo primeiro do artigo 1º da Lei 9.873/99 que trata da prescrição da pretensão punitiva da administração pública vemos que, por inércia do concedente a prestação de contas que originou a presente TEC restou paralisada por mais de 4 (quatro) anos, entre o Parecer de Reanálise 0020/2012 de 05 de janeiro de 2012 (doc. 48) e a Nota Técnica de Análise Financeira 0188/2016 de 15 de fevereiro de 2016. (doc. 50) o que por si só, já é suficiente para o arquivamento da presente Tomada de Contas Especial. In verbis: 
Art. 1º  Prescreve em cinco anos a ação punitiva da Administração Pública Federal, direta e indireta, no exercício do poder de polícia, objetivando apurar infração à legislação em vigor, contados da data da prática do ato ou, no caso de infração permanente ou continuada, do dia em que tiver cessado. 
§ 1º Incide a prescrição no procedimento administrativo paralisado por mais de três anos, pendente de julgamento ou despacho, cujos autos serão arquivados de ofício ou mediante requerimento da parte interessada, sem prejuízo da apuração da responsabilidade funcional decorrente da paralisação, se for o caso. (destacamos) . Lei 9.873 de 23 de novembro de 1999. 
2.1.1. Cabe neste item, um importante destaque: o MPTCU traz à decisão (ao comentar este mesmo dispositivo (Artigo 1º, § 1º da Lei 9.873/99) e reconhecer a aplicação da prescrição no procedimento administrativo paralisado por mais de três anos, pendente de julgamento ou despacho, a afirmação que a Administração Pública não demorou mais de cinco anos para cobrar a prestação de contas do gestor responsável, tampouco deixou de movimentar o processo por três anos. fl. 32- (destacamos) , todavia, o parecer da SecexTCE evidencia em seu item 46 (fl.14) que não houve nenhum ato administrativo entre 2012 e 2016, mais precisamente entre o Parecer de Reanálise 20/2012 de 05/01/2012 (Peça 48) e a Nota Técnica de Análise Financeira 188/2016 de 18/02/2016 (peça 50) , o que comprova o transcurso de mais de quatro anos sem julgamento ou despacho. Corrobora o julgado:
 PROCESSUAL CIVIL. EXECUÇÃO FISCAL. MULTA. PRESCRIÇÃO INTERCORRENTE TRIENAL. ART. 1º, § 1º, DA LEI Nº 9.873/99. 1. O procedimento administrativo, que deu origem à multa cobrada nesta execução fiscal, foi inegavelmente atingido pela prescrição intercorrente trienal, conforme previsto no art. 1º, § 1º, da Lei nº 9.873/1999. 2. Nesse sentido, "[...] aplica-se ao caso o § 1º do art. 1º da Lei 9.873/1999, cujo conteúdo dispõe que: Incide a prescrição no procedimento administrativo paralisado por mais de três anos, pendente de julgamento ou despacho, cujos autos serão arquivados de ofício ou mediante requerimento da parte interessada, sem prejuízo da apuração da responsabilidade funcional decorrente da paralisação, se for o caso". (AC 2005.38.00.032909-6/MG, rel. Desembargador Federal Kassio Nunes Marques, 17/09/2014 e-DJF1 P. 383) . 3. Apelação não provida.2 (Destacamos) 
2.2. Igualmente, o r. Acórdão, também não se manifestou sobre a não observância dos prazos para a instauração da Tomada de Contas Especial delimitados nos artigos 3º e 4º, § 1º, II da IN TCU 71 e portaria interministerial 242/2016, tratado no item 2.2. das Alegações de Defesa, in verbis: 
2.2. Inobservância do disposto na instrução normativa TCU 71/2012, ARTIGOS 3º, 4º §1º, II (e Portaria Interministerial 242/2016) . 
2.2.1. Preveem os dispositivos supra: 
Art. 3º Diante da omissão no dever de prestar contas, da não comprovação da aplicação de recursos repassados pela União mediante convênio, contrato de repasse, ou instrumento congênere, da ocorrência de desfalque, alcance, desvio ou desaparecimento de dinheiro, bens ou valores públicos, ou da prática de ato ilegal, ilegítimo ou antieconômico de que resulte dano ao Erário, a autoridade competente deve imediatamente, antes da instauração da tomada de contas especial, adotar medidas administrativas para caracterização ou elisão do dano, observados os princípios norteadores dos processos administrativos. 
 (...) Art. 4º Esgotadas as medidas administrativas de que trata o art. 3º , sem a elisão do dano, e subsistindo os pressupostos a que se refere o art. 5º desta Instrução Normativa, a autoridade competente deve providenciar a imediata instauração de tomada de contas especial, mediante a autuação de processo específico (NR) (todo o art.) (Instrução Normativa nº 76, de 23/11/2016, DOU de 12/12/2016) . 
§ 1º A instauração da tomada de contas especial de que trata o caput deste artigo não poderá exceder o prazo máximo de cento e oitenta dias, a contar: 
 (...) 
II - nos casos em que os elementos constantes das contas apresentadas não permitirem a conclusão de que a aplicação dos recursos observou as normas pertinentes e/ou atingiu os fins colimados, da data-limite para análise da prestação de contas; 
Complementando, reproduzimos o artigo 64 da portaria interministerial 242/2016. 
Art. 64. A autoridade competente do concedente ou a mandatária terá o prazo de um ano, contado da data do recebimento, para analisar a prestação de contas do instrumento, com fundamento no parecer técnico expedido pelas áreas competentes. (destacamos) . 
2.2.1. A prestação de contas foi apresentada, dentro do prazo regular em 29 de janeiro de 2010 (doc. 27) , ou seja, deveria ter a análise sido concluída até 30 de janeiro de 2011, sendo que só foi finalizada mais de seis anos depois, em 18 de fevereiro de 2016, com a homologação da decisão que reprovou a prestação de contas (peça. 55) . 
2.2.2. Outrossim, com relação aos dispositivos acima, temos mais um prazo violado, o referente à instauração da TCE. Segundo os dispositivos acima, a TCE deveria ser instaurada em até seis meses a contar do prazo para a análise da prestação de contas (um ano) , ou seja, a TCE deveria ter sido instaurada até 30 de junho de 2011, no entanto a iniciativa só foi tomada em 14 de julho de 2016 (documento de fl.220 do processo original) ou seja, mais de 5 (cinco) anos após expirado o prazo. 
2.3. Ainda, de igual maneira, não houve manifestação quanto a infração ao disposto no artigo 11 também da IN TCU 71, por extrapolar, em muito, o prazo para encaminhamento da Tomada de contas especial ao TCU, item 2.3 das Alegações de Defesa, in verbis: 
2.3Inobservância do disposto na in 71/2012, Artigo 11.
 2.3.1. Em continuidade ao raciocínio acima, viola o Concedente, por sua única e exclusiva culpa, mais um dispositivo da IN 71/2012 ao não respeitar o prazo para encaminhamento da TCE ao Tribunal de Contas da União. 
Art. 11. A tomada de contas especial deve ser encaminhada ao Tribunal de Contas da União em até cento e oitenta dias após a sua instauração, (destacamos) 
2.3.2. Pelos documentos acostados e o andamento processual é de fácil constatação a irregularidade, a TCE foi instaurada em 14 de julho de 2016, e deveria ter sido encaminhada ao Tribunal de Contas da União até 15 de janeiro de 2017, todavia, só o fez em 25 de outubro de 2018, conforme registro de autuação no sistema, ou seja, mais de 21 (vinte e um) meses, (ou seja, mais de 630 dias) após expirado o prazo. 
2.4. Por fim, nesse tema, tanto o parecer da SecexTCE ( ... considerando, ainda, o sistema prescricional descrito na citada lei, inclusive as causas de suspensão e de interrupção da prescrição, destacam-se, a seguir, alguns eventos processuais, por ano, exemplificativos de "causas de interrupção da prescrição"... - item 47- fl. 14 ) quanto o parecer do MPTCU ( ... a contagem do prazo prescricional será interrompida e restituída na integralidade sempre que verificada a ocorrência de alguma das hipóteses legais, não havendo vedação legal no sentido de que esse prazo seja interrompido mais de uma vez, como ocorrido no presente caso, haja vista a ocorrência de várias hipóteses interruptivas até o momento (algumas enumeradas pela própria unidade técnica à peça 105, item 47, fls. 10/11 ) ... - fl.32) referem-se vaga e genericamente sobre possíveis causas de interrupção da prescrição, apontando exemplificativamente oito fatos (fl. 14 e 15) para justificar a regularidade do presente processo. Ocorre que, para correta verificação da ocorrência ou não de prescrição intercorrente, necessário o exato apontamento de eventuais causas de interrupção. Para ilustrar: 
EMBARGOS À EXECUÇÃO FISCAL. PROCESSO ADMINISTRATIVO. PRESCRIÇÃO INTERCORRENTE. LEI Nº 9.837/99. JUNTADA DE CERTIDÃO. AUSÊNCIA DE INTERRUPÇÃO. 1. A teor do que dispõe a Lei 9.873/99 (arts. 1º a 3º, que estabelece prazo de prescrição para o exercício de ação punitiva pela Administração Pública Federal, direta ou indireta) , restando paralisado o processo administrativo durante período superior a 3 (três) anos, fica configurada a prescrição intercorrente. 2. Caso em que o processo permaneceu paralisado por mais de 3 (três) anos, sem que houvesse a prática de qualquer ato inequívoco que importe apuração do fato ou capaz de suspender ou interromper o curso do lapso prescricional. 3. A mera juntada de certidão não caracteriza ato inequívoco apto a interromper a prescrição. 3 (destacamos) 
2.5. Cumpre destacar, que estas prescrições intercorrentes apontadas, à luz do princípio da legalidade, da segurança jurídica, da ampla defesa e do contraditório e considerando, ainda, que as normativas apresentadas foram criadas com algum propósito, devem ser consideradas na avaliação dos pressupostos de validade da constituição e desenvolvimento do processo e seu acatamento ou rejeição, restar consignado no decisum. 
2.6. Registre-se por oportuno, ainda sobre o tema, que significativos atrasos nos cumprimentos dos prazos regulamentares (como no caso em tela) , dificultam e impossibilitam a produção de provas, em especial, obtenção de documentos e depoimentos de terceiros, imprescindíveis para esclarecimentos dos fatos além de fazer agravar os ônus financeiros a serem suportados pelos embargantes em função da inércia dos agentes da Administração. Nas palavras do Ministro Alexandre de Moraes, no julgamento do RE 636.886 (Repercussão Geral -Tema 899 p.21-22) : "Penso não ser legítimo o sacrifício de direitos fundamentais dos indivíduos, com forma de compensar a ineficiência da máquina pública". 
3. Prosseguindo, o r. Acórdão consignou no item 20 do voto do Ministro Relator que o débito é devido, essencialmente, à ausência de comprovação de que a receita auferida com venda de ingressos, bens e serviços foram revertidos ao objeto do convênio, o que acarreta, por consequência, a glosa do total dos recursos repassados (peça 20, p. 3) , conforme jurisprudência pacífica desta Corte (destacamos) . 
3.1. Ocorre que, os documentos comprobatórios da receita auferida e destinação ao objeto do convênio encontram-se acostados na fl.05-08 da peça 102, conforme reconhecido no relatório SecexTCE, item 18. Pg. 07. 
3.2. Foram arrecadados R$ 2.338.686,40 com a venda de ingresso e outras receitas e as despesas totalizaram R$ 2.266.874,00 tornado o evento deficitário em R$ 3.122,84. 
3.3. Da mesma maneira, a decisão glosou também as despesas de veiculação nos seguintes termos:
 22. Não fosse isso, a glosa seria parcial, por conta apenas das despesas de veiculação, que não foram devidamente comprovadas (apesar da existência nos autos das notas fiscais, do contrato de prestação de serviço com a Rádio Televisão de Uberlândia e do pagamento realizado, o mapa de programa está ilegível e não foi encaminhado o mapa de veiculação. Ressalto que o MTur solicitou da convenente o mapa de veiculação e declaração das emissoras sobre a efetiva veiculação acordada, sem sucesso (peça 48, p. 2) . Como ressaltado pela unidade técnica, apesar do encaminhamento da declaração da empresa Rádio Televisão de Uberlândia Ltda. (peça 102, p. 1) de que efetuou as veiculações da mídia televisiva, não houve o encaminhamento do referido mapa de veiculação. 
3.4. Os mapas de programação que demonstram as veiculações foram encaminhados em 01/09/2010 e estão acostados na peça 33 (e também na peça 49) - fl. 161-186 do processo original. Eventual inelegibilidade pode ter sido decorrente do processo de digitalização dos autos e poderia ter sido sanada com diligência para reposição dos documentos e, se for este o caso, pelo princípio da ampla defesa e do contraditório desde já requer. 
3.5. Assim sendo, necessário esclarecer se os citados documentos acostados aos autos (fl.05-08 da peça 102 e peça 33) , foram considerados ou quais as razões para rejeição como meio probatório, uma vez que, se cabe ao prestador de contas a comprovação da regular aplicação dos recursos, cabe à administração, ao desconsiderar os documentos apresentados, clarificar ao menos os motivos e fundamentos da invalidação da prova, sob pena, inclusive, de cerceamento do direito de defesa. 
4. Diante do acima exposto, requer o aperfeiçoamento do julgado, com: 
4.1. a manifestação desta e. Câmara, sobre a possível prescrição intercorrente face a não observâncias dos prazos estabelecidos no Artigo 1º, § 1º, da Lei 9.873/1.999; Artigos 3º e 4º, § 1º, II da IN TCU 71 c/c Artigo 64 da Portaria Interministerial 242/2016; e Artigo 11 da IN, bem como quais seriam os atos considerados como causas de interrupção da prescrição; 
4.2. esclarecimento se a decisão levou em conta os documentos comprobatórios contábeis acostados na peça 102 (fl.05 a 08) , bem como os mapas apresentados na peça 33 - e/ou caso entendam VV. Exas., seja oportunizado a reposição dos documentos acostados por cópias melhor legíveis.
	É o relatório.

Marcio Adriano Bocchio (OAB/MG 85.050).

Não atuou.

EMBARGOS DE DECLARAÇÃO. INEXISTÊNCIA DAS OMISSÕES ALEGADAS. CONHECIMENTO. REJEIÇÃO.

TOMADA DE CONTAS ESPECIAL (TCE)

não atuou.

Em exame, embargos de declaração opostos pelo Sr. Armando Esteves Rodrigues da Cunha e pela Fundação Uberlândia Turismo e Eventos em face do Acórdão 8.584/2021-TCU-1ªCâmara, que julgou irregulares as contas dos embargantes, condenou-os ao recolhimento da quantia devida e aplicou-lhes multas individuais com base no art. 57 da Lei 8.443/1992, em virtude da contratação de artistas/shows por inexigibilidade de licitação, sem o preenchimento das condicionantes legais, bem assim da ausência da comprovação das despesas de veiculação e de que a receita auferida com venda de ingressos, bens e serviços foram revertidos ao objeto do convênio celebrado com o Ministério do Turismo para realização do projeto intitulado "Triângulo Music 2009". 
Para o conhecimento de embargos de declaração, basta o atendimento dos chamados requisitos gerais de admissibilidade dos recursos (legitimidade, tempestividade e interesse de agir) e a alegação da existência de ao menos um dos vícios apontados no art. 34 da Lei 8.443/92 (omissão, obscuridade e/ou contradição) . Para efeito de provimento dos embargos, busca-se a efetiva comprovação da ocorrência do (s) vício (s) alegado (s) .
No presente caso, preenchidos os requisitos gerais e específicos (invocação da existência de omissão) , os embargos devem ser conhecidos.
Alegaram os embargantes que o acórdão proferido deixou de se manifestar sobre: (a) a prescrição intercorrente, em especial a disciplinada no art. 1º, § 1º, da Lei 9.873/99; (b) a não observância dos prazos para a instauração da tomada de contas especial, estabelecidos nos arts. 3º e 4º, § 1º, inciso II, da IN TCU 71 e na portaria interministerial 242/2016; e (c) a infração ao disposto no art.11 da IN TCU 71, por extrapolar o prazo para encaminhamento da tomada de contas especial ao TCU. 
Defendem o recorrentes que, para correta verificação da ocorrência ou não de prescrição intercorrente, seria necessário o exato apontamento de eventuais causas de interrupção, o que não teria sido feito; que as prescrições intercorrentes devem ser consideradas na avaliação dos pressupostos de validade da constituição e desenvolvimento do processo e seu acatamento ou rejeição deve restar consignado no decisum; e que significativos atrasos nos cumprimentos dos prazos regulamentares dificultam e impossibilitam a produção de provas, em particular a obtenção de documentos e depoimentos de terceiros, imprescindíveis para esclarecimentos dos fatos, além de fazer agravar os ônus financeiros a serem suportados pelos embargantes em função da inércia dos agentes da administração.
Alegaram, ainda, que seria necessário esclarecer se os documentos acostados aos autos à peça 102, p. 5/8 e às peças 33 e 49 (fls. 161/186 do processo original) , relativos, respectivamente, aos ingressos cobrados e às despesas de veiculação, foram considerados no julgamento ou quais as razões para rejeição como meio probatório. Frisaram que eventual inelegibilidade decorrente do processo de digitalização dos autos poderia ter sido sanada com diligência para reposição dos documentos. 
Passo a decidir.
A respeito dos documentos constantes à peça 102, p. 5/8, não procedem as alegações feitas, como a seguir demonstro. 
O documento inserto à peça 102, p. 5/6, encaminhado pelo convenente ao MTur, se refere à declaração emitida pela Camarote Marketing e Promoções Ltda., por meio de seus representantes legais, no sentido de que, ao que interessa ao caso, o demonstrativo anexo (peça 102, p. 7) reflete a realidade contábil, financeira e econômica decorrente da realização do evento Triângulo Music 2009 e que, na apuração final, restou como resultado um déficit financeiro no valor de R$ 3.122,28.
O referido demonstrativo anexo se refere ao registro da execução financeira do evento, elencando as receitas (venda de ingresso, patrocínio do MTur, A&B e outros) , os custos (impostos, ECAD, alimentos e bebidas, all inclusive, apoio, atrações, comercial, comunicação, infraestrutura, operações, relações públicas e despesas geais) e o resultado negativo. 
Já o documento de peça 102, p. 8 se refere à certidão de regularidade profissional emitida pelo Conselho Regional de Contabilidade da Bahia em nome de Jeodeni Vilas Boas Lima.
Tais documentos (exceto o último, por não ser relevante ao caso) foram analisados e considerados por ocasião do julgamento do presente processo e foram fundamentais na imputação do débito, por terem corroborado a ocorrência de venda de ingressos, cuja aplicação no objeto conveniado não foi comprovada, como a seguir transcrevo do voto proferido:
 (...) 
15. No tocante à comprovação da gratuidade, o órgão instrutivo asseverou não ter tido mais sorte a defesa, tendo em vista que não há, na declaração encaminhada (peça 102, p. 5/6) , qualquer menção à gratuidade do evento. Por outro lado, ressaltou que o documento anexado como "Relatório Econômico por Centro de Custo/Evento/Contrato", de 1/4/2016 (peça 102, p. 7) , da empresa Camarote, com o título "Triângulo Music 2009", traz, logo na segunda rubrica, o título "Vendas (Bilheteria) ", o valor arrecadado de R$ 622.700,00.
 (...) 
19. Acolho os pareceres prévios e os incorporo às minhas razões de decidir, ante aos fundamentos a seguir postos.
20.Não há dúvida da execução do objeto, conforme acordado no convênio, como constatou fiscalização in loco feita pelo MTur. Porém, com razão a unidade técnica quando propôs a condenação em débito dos responsáveis. O débito é devido, essencialmente, à ausência de comprovação de que a receita auferida com venda de ingressos, bens e serviços foram revertidos ao objeto do convênio, o que acarreta, por consequência, a glosa do total dos recursos repassados (peça 20, p. 3) , conforme jurisprudência pacífica desta Corte. 
21. O convênio celebrado previa expressamente, em sua cláusula "II, dd" (peça 3, p. 5) , que o convenente deveria: 
assegurar que os valores arrecadados com a cobrança de ingressos em shows e eventos ou venda de bens e serviços produzidos ou fornecidos no âmbito deste Convênio sejam revertidos para a consecução do objeto ou recolhidos à conta do Tesouro Nacional; quando for o caso;
 (...) 
23.São pertinentes as análises da unidade técnica sobre os fatos, sumariamente descritas nos parágrafos 14 e 15 supra, com as quais anuo. Registro, em acréscimo, que à peça 43, p. 1, há declaração da convenente no sentido de que houve a cobrança de ingresso devido à necessidade de complementar o custeio do evento, uma vez que teria sido deficitário, tendo sido "coberto por recursos próprios e de terceiros". Nesse caso, deveria ter se certificado de apresentar ao MTur os valores arrecadados e sua aplicação na festa pactuada.
Como se depreende, os documentos foram examinados e apenas corroboraram a não gratuidade do evento, com a venda de ingressos para o evento pactuado, como, aliás, já havia sido identificado pela fiscalização in loco do MTur (peça 20, p. 3) .
 Em relação ao documento constante à peça 49, se trata apenas de um ofício, de 1/9/2010, do convenente ao MTur, desacompanhado da documentação nele referida. Por outro lado, à peça 33, p. 2/13 e 15/31 se encontram notas fiscais e faturas emitidas pela Rádio Televisão de Uberlândia Ltda. à Fundação Uberlândia Turismo e Eventos, além de cinco mapas de programação.
Sobre a veiculação de mídia, o voto proferido assim se manifestou:
14. A respeito da comprovação da veiculação, a unidade técnica frisou que, apesar do encaminhamento da declaração da empresa Rádio Televisão de Uberlândia Ltda. (peça 102, p. 1) de que efetuou as veiculações da mídia televisiva, de acordo com notas fiscais e mapas de programação, não houve o encaminhamento desses documentos. Assim, ressentem-se os autos da comprovação dessas inserções mediante "mapa de veiculação".
 (...) 
22. (...) , a glosa seria parcial, por conta apenas das despesas de veiculação, que não foram devidamente comprovadas (apesar da existência nos autos das notas fiscais, do contrato de prestação de serviço com a Rádio Televisão de Uberlândia e do pagamento realizado, o mapa de programação está ilegível e não foi encaminhado o mapa de veiculação. Ressalto que o MTur solicitou da convenente o mapa de veiculação e declaração das emissoras sobre a efetiva veiculação acordada, sem sucesso (peça 48, p. 2) . Como ressaltado pela unidade técnica, apesar do encaminhamento da declaração da empresa Rádio Televisão de Uberlândia Ltda. (peça 102, p. 1) de que efetuou as veiculações da mídia televisiva, não houve o encaminhamento do referido mapa de veiculação.
Dessa forma, os documentos mencionados pelos embargantes foram considerados no exame dos fatos tanto pela unidade técnica quanto por este relator, tendo sido devidamente declinadas as razões pelas quais não foram aceitos. O que se depreende da peça recursal é o inconformismo com as conclusões havidas. Contudo, para alterá-las, no mérito, devem os embargantes se valer dos instrumentos processuais pertinentes, sendo o instituto dos embargos de declaração impróprio para tal mister.  
No tocante às considerações acerca da IN TCU 71, o voto proferido consignou as considerações a seguir:
11. Segundo apontou, a alegação de ausência de pressuposto não se sustenta porque o responsável teve ciência dos fatos a ele imputados pelo MTur e a necessidade de elidi-los em várias oportunidades: 23/2/2010 (peça 25) , 30/7/2010 (peça 40 e 42) e 19/2/2016 (peça 53, p.4) . Ressaltou que a situação em exame se distingue substancialmente daquelas em que o TCU vem considerando iliquidáveis as contas, quando considera haver prejuízo ao exercício da ampla defesa e do contraditório, hipótese em que os responsáveis são comunicados de eventuais falhas na prestação de contas muitos anos após o fato gerador, sem que, antes da instauração da TCE, tenham sido comunicados sobre essas ocorrências, por culpa do órgão/ente repassador. Frisou não ser o caso dos presentes autos.
 (...) 
19.	Acolho os pareceres prévios e os incorporo às minhas razões de decidir, ante aos fundamentos a seguir postos.
Registro, ainda, que a unidade técnica, cuja análise se encontra no relatório que antecedeu o voto embargado, analisou em profundidade todas as questões levantadas, análise essa à qual aderi, conforme a seguir transcrevo:	
O longo decurso de tempo entre a data da transferência dos recursos e a instauração, análise, conclusão e encaminhamento da TCE não é suficiente para o trancamento das contas, a qual só ocorrerá após a verificação de que o lapso temporal tenha prejudicado o exercício, pelo responsável, do direito à ampla defesa e ao contraditório.
Conforme se extrai dos autos, os recursos do Convênio foram repassados à prefeitura em 13/5/2009, e, somente em 14/7/2016, passados mais de 5 anos desde o recebimento dos recursos, foi determinada a instauração da presente TCE.
No que se refere ao argumento ofertado pelo responsável sobre o longo decurso de tempo entre o repasse dos recursos e a instauração desta TCE conduziria ao seu arquivamento, o que equivale a dizer, declarar a iliquidabilidade de suas contas, não há como acatá-lo.
Isso porque o responsável já sabia da sua situação de mora em relação ao presente convênio e também acerca da necessidade de prestar contas dos recursos que lhe foram confiados, pelo menos nas seguintes oportunidades:
a) em 23/2/2010, por meio do Ofício 391/2010/CGMC/SNPTur/Mtur (peça 25) , por não ter apresentado a prestação de contas no prazo devido (considerando que a vigência do Convênio já havia expirado desde 6/8/2009) , o MTur notificou o responsável para que a apresentasse;
b) em 30/7/2010, o MTur já havia instado o responsável acerca da imperiosa necessidade de complementação das informações alusivas à prestação de contas apresentada, consoante Ofício 1730/2010/CGMC/SNPTur/MTur (peça 40, com AR à peça 42 em 18/3/2010) ;
c) em 19/2/2016, com a notificação do ente concedente informando a reprovação da prestação de contas pelo Ofício 1630/2016/CGCV/SPOA/SE/MTur (peça 51, de 19/2/2016; ciência em 26/2/2016, conforme peça 53, p.4) .
Ora, o dever de prestar contas da regular gestão dos recursos públicos federais que lhe são confiados é pessoal, intransferível e exclusivo do gestor. Assim, não poderia ele, nesta oportunidade, beneficiar-se de sua própria atuação omissiva e negligente.
De fato, a morosidade da atuação do controle interno/MTur resta reconhecida até pela própria CGU, no Certificado de Auditoria 864/2018 (peça 81) emitido por aquele órgão; porém, os procedimentos adotados em atendimento à IN-TCU 71/2012 foram todos ratificados naquele mesmo documento.
Acrescente-se que, a respeito do longo decurso de tempo, que envolve não exatamente pressupostos de desenvolvimento válido e regular, mas a discussão sobre prescrição de pretensão punitiva ressarcitória e sancionatória, tal foco será tratado em argumento à parte, mais adiante, versando especificamente sobre este quesito. Porém, não impede de, desde já, se mencionar que todo o processo de instauração, análise, conclusão e envio da TCE ao TCU foi balizado por atos administrativos (relatórios, pareceres e notas técnicas) que não ultrapassam, entre si, o prazo de cinco anos de interrupção de atividades. E há mesmo que se dizer do recorrente argumento de falta de pessoal e recursos nas pastas ministeriais, sobejamente na do MTur, que justificam, em parte, a morosidade na apuração, argumento quase sempre presente nos relatórios de TCE daquele órgão. 
Ademais, a maior prejudicada com a morosidade na apuração e obediência aos prazos regimentais, desde que respeitados os prazos prescricionais que correm em favor do responsável, é a própria Administração pública, que, ante a falta de cumprimento do dever de prestar contas do responsável, já caracterizada na presente análise, não obtém as respostas sobre uso regular de recursos a contento, de modo a responder celeremente à sociedade sobre a destinação adequada a tais recursos e o cumprimento dos objetivos da pactuação federal estabelecida.
Ressalte-se que a situação em exame se distingue substancialmente daquelas em que o TCU vem considerando iliquidáveis as contas, visto que o entendimento desta Corte é o de que fica prejudicado o exercício da ampla defesa e do contraditório, mormente naqueles casos em que o ex-gestor somente vem a ser comunicado de eventuais falhas na prestação de contas muitos anos após o fato gerador, sem que antes da instauração da TCE tenha ele sido comunicado sobre essas ocorrências, por culpa do órgão/ente repassador.
Nesse contexto, a jurisprudência desta Corte é de que somente o longo decurso de tempo entre a data da transferência dos recursos e a instauração da tomada de contas especial não é suficiente para o trancamento das contas, a qual só ocorrerá após a verificação de que o lapso temporal tenha prejudicado efetivamente o exercício, pelo responsável, do direito à ampla defesa e ao contraditório (Acórdão 2717/2009-TCU-Primeira Câmara, 3.527/2006-TCU-2ª Câmara, 1.131/2008-TCU-1ª Câmara, 2.364/2007-TCU-2ª Câmara, 1.231/2007-TCU-2ª Câmara, 3.013/2007-TCU-2ª Câmara, 3.845/2009-TCU-1ª Câmara, 2.660/2007-TCU-2ª Câmara, 1.430/2008-TCU-2ª Câmara, 3.006/2010-TCU-2ª Câmara e 1.684/2007-TCU-1ª Câmara) .
Desse modo, não estão caracterizados os requisitos ensejadores de extinção da TCE (item 4.1 do Pedido) ou de arquivamento (ou de iliquidabilidade) das presentes contas
Por fim, quanto à prescrição da Lei 9.873/99, as alegações dos embargantes também não são procedentes. Restou claro no voto que este relator, acompanhando jurisprudência deste Tribunal, tem aplicado, no que tange à prescrição da pretensão ressarcitória, a imprescritibilidade do débito, com fundamento no art. 37, § 5º, da Constituição Federal, e na Súmula TCU 282. Isso enquanto não há o trânsito em julgado do RE 636886/AL, que se encontra na fase de apreciação de embargos de declaração opostos pela Advocacia-Geral da União, justamente para melhor compreensão de seu exato alcance, como o termo inicial para contagem do prazo e marcos interruptivos ou suspensivos e de prescrição intercorrente, entre outros.
No que tange à prescrição punitiva, este TCU segue as orientações do Acórdão 1441/2016-TCU-Plenário, pelo qual a prescrição se subordina ao prazo geral de dez anos indicado no art. 205 do Código Civil, contado da data de ocorrência da irregularidade sancionada, nos termos do art. 189 do mesmo normativo, sendo este prazo interrompido pelo ato que ordenar a citação, a audiência ou a oitiva do responsável. 
Segue trecho do voto nesse sentido:
27. No tocante à prescrição ressarcitória, mesmo conhecendo a decisão recente do STF (RE 636886/AL) , registro que estou aplicando a jurisprudência atual deste Tribunal sobre a matéria, no sentido da imprescritibilidade do débito, com fundamento no art. 37, § 5º, da Constituição Federal, e na Súmula TCU 282. Uma conclusão possível a respeito do referido julgado da Suprema Corte é no sentido de que ele não tratou da prescrição do processo de controle externo levado a cabo perante o Tribunal de Contas da União, mas sim da prescrição intercorrente ocorrida durante a fase de execução do acórdão condenatório do Tribunal.
28. Desta forma, não há repercussão daquele julgado na presente TCE, cujo título executivo extrajudicial ainda não se formou. Todavia, tal decisão do STF ainda não transitou em julgado e se encontra na fase de apreciação de embargos de declaração opostos pela Advocacia-Geral da União, justamente para melhor compreensão de seu exato alcance, como o termo inicial para contagem do prazo e marcos interruptivos ou suspensivos e de prescrição intercorrente, entre outros.
29. Com relação à prescrição da pretensão punitiva, como não se passaram dez anos entre as datas das irregularidades e a data em que foi ordenada a citação, nos termos no Acórdão 1441/2016-TCU-Plenário, não há óbice às sanções cabíveis.
Com essas considerações, propugno a rejeição dos embargos opostos. 
	Ante o exposto, VOTO para que o Tribunal de Contas da União aprove o acórdão que submeto a este Colegiado.
TCU, Sala das Sessões, em 27 de julho de 2021.
Ministro VITAL DO RÊGO 
Relator